臺灣高等法院臺中分院刑事裁定　　　　 96年度毒抗字第498號
抗　告　人　臺灣彰化地方法院檢察署檢察官
被　　　告　甲○○
上列抗告人因被告觀察勒戒案件，不服臺灣彰化地方法院中華民
國96年5月23日裁定（96年度毒聲字第244號）提起抗告，本院裁
定如下：
    主  文
抗告駁回。
    理  由
一、本件抗告意旨略以：(一)按毒品危害防制條例係於民國 92年7
    月9日修正公布，自 93年l月9日起施行。修正後之毒品危害
    防制條例第20條第3 項明訂，觀察、勒戒或強制戒治執行完
    畢釋放後，5年後再犯第10條之罪者，適用本條前2項之規定
　　（即適用初犯之規定，先經觀察勒戒、強制戒治之程序），
　  而該項法條修正理由為：「經觀察、勒戒或強制戒治後5年
    後再犯者，顯見前所實施之觀察、勒戒或強制戒冶已足以遮
    斷其施用毒品之癮，為期自新及協助其斷除毒癮，對此5年
    後再犯者，爰明定仍適用初犯之規定，先經觀察、勒戒、強
    制戒治之程序」，是修正毒品危害防制條例就施用毒品者，
    於初犯經觀察、勒戒或強制戒治釋放後，已逾5年均未再犯
    施用毒品犯行，則5年後再犯第1次內施用毒品之行為，自應
    再給予觀察、勒戒之機會。又依前開條文之文義、立法經過
    、立法體系、目的觀之，施用毒品之被告前有數次觀察、勒
    戒或強制戒治執行完畢釋放之情形時，現行毒品危害防制條
    例第20條第3項、第23條第2項「觀察、勒戒或強制戒治執行
    完畢釋放」，應係指最後1次之觀察、勒戒或強制戒治執行
    完畢釋放。(二)被告甲○○前因施用毒品案件，經依裁定送觀
    察、勒戒，認無繼續施用毒品傾向，於90年1月10日執行完
    畢釋放，經檢察官以89年度毒偵字第5544號為不起訴處分確
    定。又因施用毒品案件，依裁定送觀察、勒戒，認無繼續施
    用毒品傾向，於90年10月8日執行完畢釋放，並經檢察官以
    90年度毒偵字第3904號為不起訴處分確定。本件被告於96年
    4月7日施用第二級毒品甲基安非他命之犯行，距前次施用毒
    品之時間，已逾5年，依上開說明，自應重行觀察、勒戒等
    程序，原審拘泥法條之形式字義，認只要初犯曾經觀察、勒
    戒後，5年內再犯施用毒品之罪，即一律逕行追訴處罰，而
    駁回觀察、勒戒之聲請，其適用法律顯有違誤，請將原裁定
    撤銷，更為適法裁定等語。
二、原審駁回聲請觀察、勒戒之裁定理由略以：被告甲○○本件
    施用毒品犯行雖在前次所受觀察、勒戒執行完畢釋放後5年
    後所為，然因被告既曾於90年1月間受觀察、勒戒執行完畢
    釋放後5年內，再因施用毒品行為而經檢察官依裁定送觀察
    、勒戒，認無繼續施用毒品傾向，於90年10月8日執行完畢
    釋放，則本件被告所為違反毒品危害防制條例案件犯行，已
    不合於「5年後再犯」之規定，應逕行起訴，而駁回本件觀
    察、勒戒之聲請。
三、按92年7月9日新修正之毒品危害防制條例刪除2犯及3犯之規
    定，一改修法前繁雜之處遇程序，僅將施用毒品者簡化區分
    為初犯、再犯，並認施用毒品者係屬病患性犯人，以觀察、
    勒戒戒除其身癮，並以強制戒治去除其心癮。經觀察、勒戒
    或強制戒治執行完畢釋放後，若係 5年後再犯該條例第10條
    施用毒品罪者，與同條例第20條第1項、第2項關於『初犯』
    之處理方式相同，檢察官應先聲請法院裁定令被告入勒戒處
    所觀察、勒戒，並視有無繼續施用毒品傾向，決定應予釋放
    、為不起訴之處分，或應聲請法院裁定令入勒戒處所強制戒
    治；若係5年內『再犯』同條例第10 條施用毒品罪者，依同
    條例第23條第2 項規定，檢察官則應依法追訴。觀諸該條例
    第20條第3項之修正理由；『觀察、勒戒或強制戒治5年後再
    犯者，顯見前所實施之觀察、勒戒或強制戒治已足以遮斷其
    施用毒品之癮，為期自新及協助其戒除毒癮，對此 5年後再
    犯者，爰明定仍適用初犯之規定，先經觀察、勒戒、強制戒
    治之程序。』及同條例第23條第2 項之修正理由：『為配合
    簡化施用毒品犯之刑事處遇程序，並鑑於經觀察、勒戒或強
    制戒治執行完畢釋放後 5年內再犯者，其再犯率甚高，原據
    以實施之觀察、勒戒及強制戒治既已無法收其實效，自應施
    以刑事處遇』，顯然如施用毒品者係前經觀察、勒戒或強制
    戒治等治療程序執行完畢 5年後，始再施用毒品之『初犯』
    ，因前所執行之觀察、勒戒或強制戒治已足收戒除毒癮之效
    ，自應重新執行觀察、勒戒或強制戒治等治療程序，並於治
    療程序執行完畢後，由檢察官為不起訴處分，毋庸對之追訴
    處罰；反之，在『再犯』之情形，因其先前所為治療程序顯
    未能收戒斷毒癮之效，且考量施用毒品者之再犯率偏高，乃
    簡化其刑事處遇程序，而逕予追訴處罰，不再施以治療程序
    。參酌上開立法理由，修正毒品危害防制條例就施用毒品者
    ，祇於『初犯及5年後再犯』2種情形，有其追訴條件之限制
    ，即須於初犯經觀察、勒戒或強制戒治釋放後， 5年內均無
    施用毒品之行為，始能認其前所實施之觀察、勒戒或強制戒
    治已足遮斷毒癮，而得於 5年後再犯時，再予適用初犯之規
    定，重行觀察、勒戒等程序。倘 5年內已經再犯，被依法追
    訴處罰，縱其第3次（或第3次以上）施用毒品之時間在初犯
    釋放5年以後，即與『5年後再犯』之情形有別，且因已於『
    5年內再犯』，顯見其再犯率甚高， 原實施觀察、勒戒或強
    制戒治，已無法收其實效，而無 5年戒斷期之存在，自無再
    經觀察、勒戒或強制戒治之必要，應由檢察官逕行起訴，始
    符新法修正之本旨，最高法院95年度台非字第59號、95年度
    台非字第296號判決意旨可資參照。
四、經查被告甲○○前因施用毒品案件，經依裁定送觀察、勒戒
    ，認無繼續施用毒品傾向，於90年1月10日執行完畢釋放，
    經檢察官以89年度毒偵字第5544號為不起訴處分確定。又因
    施用毒品案件，依裁定送觀察、勒戒，認無繼續施用毒品傾
    向，於90年10月8日執行完畢釋放，並經檢察官以90年度毒
    偵字第3904號為不起訴處分確定等情，有全國刑案資料查註
    表、法務部全國檢察官線上查詢刑案人犯在監所最新資料報
    表可稽。而被告甲○○本件96年間施用第二級毒品之犯行，
    雖與前次施用毒品之時間已逾5年，但因其前已在初犯釋放
    以後『5年內再犯』，依上開說明，此次施用第二級毒品行
    為，即與單純之初犯釋放以後『5年後再犯』之情形有別，
    且因其前已於『5年內再犯』，此次為第3次施用毒品，顯見
    其再犯率甚高，原實施觀察、勒戒或強制戒治，已無法收其
    實效，而無5年戒斷期之存在，自無再經觀察、勒戒或強制
    戒治之必要，應由檢察官逕行起訴。原審因而駁回檢察官觀
    察勒戒之聲請，於法自屬有據，抗告意旨仍執前詞指摘原裁
    定不當，為無理由，應予駁回。
五、據上論斷，應依刑事訴訟法第412條，裁定如主文。
中　　華　　民　　國　　96　　年　　6 　　月　　27　　日
              刑事第七庭  審判長法　官　林　榮　龍
                                法　官　張　惠　立
                                法　官　鄭  永  玉
上列正本證明與原本無異。
不得再抗告。
                                書記官　　瑞  芳
中  　華  　民　　國　　96　　年　　6  　月　　29　　日
